【裁判字號】    94,訴,3256
【裁判日期】    950712
【裁判案由】    軍人保險條例
【裁判全文】
臺北高等行政法院判決
                                     94年度訴字第03256號
                              .
原      告  甲○○
被      告  國防部後備司令部
代  表  人  乙○○（司令）
訴訟代理人  丙○○
上列當事人間因軍人保險條例事件，原告不服國防部中華民國94
年8 月23日94決字第119 號訴願決定（發文日期：94年8 月29日
），提起行政訴訟。本院判決如下：
    主  文
原告之訴駁回。
訴訟費用由原告負擔。
    事  實
一、事實概要：
    原告原為陸軍中校，隸屬陸軍第4 後指部政治作戰部。原告
    因負責政戰綜合業務體力負荷過重，於民國（下同）87 年2
    月20日服勤中病發，致左右腎臟萎縮、腎功能不全，經國防
    部以87年8 月31日（87）密現字第40629 號令核定殘等為因
    公2 等殘，發給軍人保險殘廢給付新臺幣（下同） 795,600
    元，嗣經陸軍總司令部以89年1 月5 日（89）信服字第0028
    2 號令准予因病除役，以89年2 月1 日零時生效。原告復以
    其因同一疾病增劇，經國防部以92年10月24日隋玟字第0920
    010243號令核定為因公1 等殘，於93年4 月8 日檢據經國防
    部向國防部聯合後勤司令部（自95年1 月1 日起由被告國防
    部後備司令部概括承受其業務）申請軍人保險殘廢給付差額
    ，經國防部聯合後勤司令部所屬留守業務署以93年5 月4 日
    隋玩字第0930004635號書函否准所請。原告就申請軍人保險
    殘廢給付差額事項，並於93年4 月26日（被告所屬留守業務
    署收文日期）檢據經國防部向被告提出陳情，復於93年5 月
    24日向監察院提出陳情，經監察院以93年6 月4 日（93）院
    台業貳字第0930704213號函國防部轉被告處理。案經被告以
    93年9 月15日隋玩字第09300086 61 號書函（下稱原核定）
    否准所請。原告不服原核定，提起訴願，經國防部93年12月
    16日93年決字第161 號訴願決定（發文日期及字號：93年12
    月23日訴誠字第0930000879號）以被告未依職權針對原告於
    保險有效期間因公成殘，原核定為因公2 等殘，嗣因病情加
    劇，經國防部重核為因公1 等殘並發布通報令之事證，詳加
    審酌是否符合申請時軍人保險條例施行細則第22條及第25條
    發給前後殘等給付差額之規定，逕予否准，自有未洽等由，
    撤銷原核定，並命被告另為適法之處分。嗣經被告重行審查
    ，以（申請時）軍人保險條例施行細則第22條及第25條所稱
    之被保險人，係指軍人保險條例第2 條及申請時（即行政院
    91年2 月27日修正發布，國防部91年3 月6 日轉頒）之軍人
    保險條例施行細則第2 條第2 項所定之範圍，原告於87年 8
    月31日核定為因公2 等殘發予軍人保險殘廢給付，並於89年
    2 月1 日由陸軍總部核定准予因病除役，自此已非屬現役軍
    人身分，自非屬軍人保險條例及軍人保險條例施行細則之被
    保險人，依法無憑辦理軍人保險殘等差額給付，乃以94年4
    月26日隋玩字第0940002613號書函（下稱原處分）否准所請
    。原告仍不服，提起訴願遭決定駁回後，遂提起行政訴訟。
二、兩造聲明：
  (一)原告聲明：
    1.訴願決定及原處分均撤銷。
    2.被告應作成給付原告48萬元，並自93年4月2 日起至給付
      時止，按年利率10% 計算之遲延利息之行政處分。
    3.訴訟費用由被告負擔。
  (二)被告聲明：如主文所示。
三、兩造之爭點：
  (一)原告主張：
    1.原告前於87年8 月30日以左右腎臟萎縮、腎功能不全等疾
      病，經核定為因公2 等殘，核發殘等24個基數，原告業以
      領訖，並於89年2 月1 日由陸軍總部核定予以除役。嗣國
      防部以92年10月24日隋玩字第0920010243號令核定原告：
      「原因：因慢性腎繼球腎炎合併尿毒症、貧血。（於民國
      89 年2月1 日退伍，原核定因公殘貳等，殘等增劇）種類
      ：因公壹等殘。時間：92年8 月25日。」等語，準此，原
      告原經核定為因公2 等殘，於89年2 月1 日退伍，嗣因同
      一疾病增劇，於92年8 月25日改列1 等殘，依申請時軍人
      保險條例第15條第2 款第1 目、軍人保險條例施行細則第
      25條及軍人撫卹條例第16條第3 項規定，被告自應發給前
      後殘等給付之差額即12個基數之保險金額。
    2.傷殘保險給付之原因，係以該事故是否發生於保險期間為
      據，縱其嗣後有退伍、除役等情事，致不具現役軍人身份
      ，惟保險事故既發生於保險契約有效期間內，且被保險人
      當時具軍人身分，即有軍人保險條例之適用。原告於病發
      傷殘核定時即事故發生時點，具軍人身分，且依軍人撫卹
      條例第16條第3 項規定，足見殘等之改列，係以原發病之
      時間點作為核定依據，且於除役（不具軍人身分）5 年內
      有效力，被告及國防部稱原告殘等加劇事故係於除役以後
      云云，顯屬誤解，且未詳究軍人撫卹條例。
    3.原告於93年4 月2 日即交齊證明文件向被告請求給付，惟
      被告以似是而非之理由予以駁回，顯屬可歸責之事由，依
      保險法第34條第2 項規定，被告應自申請時起加給遲延利
      息。
  (二)被告主張：
    1.有關發給前後殘等給付差額部分，經國防部94年4 月15日
      選道字第0940005198號函謂：「…『軍人保險條例施行細
      則』第22條及25條（指申請時軍人保險條例施行細則之規
      定）所稱之『被保險人』，係指『軍人保險條例』第2 條
      及『軍人保險條例施行細則』（民國91年3 月6 日施行）
      第2 條第2 項所定之範圍，案內韋員（即原告）…於民國
      89 年2月1 日由陸軍總部核定准予『因病除役』…已非屬
      現役軍人身分，自非屬軍人保險條例及其施行細則之『被
      保險人』，依法無憑辦理軍人保險殘等差額給付。(三)另本
      部訂有之『軍人撫卹條例』及『軍人保險條例』，目的在
      於保障軍人因公傷殘者之生活，其適用對象、條件及給付
      實質依法均有不同，不可混淆適用。」等語。
    2.按申請時軍人保險條例施行細則第22條規定：「被保險人
      死亡或殘廢後，由國防部發布通報送中信局辦理，其在保
      險有效期間成殘而於退伍後鑑定者，由聯勤留守業務署以
      核卹函副本送中信局辦理。」係為保障被保險人於保險有
      效期間內成殘，在醫療期程尚未完成殘等鑑定而已退伍者
      之權益訂定之，且殘等發布生效日期於未退伍之前（保險
      有效期間），而非指退伍後（不具被保險人身分）成殘鑑
      定者。同施行細則第25條規定：「被保險人因同一原因，
      其前後成殘部位相同或因前創引起之併發症，使殘等加重
      者，發給前後殘等給付所差之基數。其不同原因，不同時
      期者，另行辦理殘廢給付。」明文規定具被保險人身分適
      用之。
    3.原告於87年8 月31日因左右腎臟萎縮、腎功能不全，經核
      定為因公2 等殘，依據軍人保險條例第15條規定發給軍人
      保險殘廢給付24個基數。另於89年2 月1 日由陸軍總部核
      定准予因病除役，且領取軍人保險退伍給付，自此原告已
      不具軍人身分，故非軍人保險之被保險人身分，自無適用
      軍人保險條例及其施行細則相關規定，無憑發給殘等給付
      差額。
    4.按保險法第1 條規定：「本法所稱保險，謂當事人約定，
      一方交付保險費於他方，他方對於因不可預料，或不可抗
      力之事故所致之損害，負擔賠償財物之行為。」原告於89
      年2 月1 日因病除役且已領取軍人保險退伍給付，至92年
      10月24日期間並無繳交軍人保險費用，故不具被保險人身
      分，原告請求申請軍人保險殘等差額給付，於法未合。
    理  由
一、有關軍人保險條例事件，原由國防部聯合後勤司令部承辦，
    自95年1 月1 日起，改由國防部後備司令部承辦並概括承受
    ；另原告起訴時，被告之代表人為戴伯特，嗣於訴訟中變更
    為乙○○，茲據國防部後備司令部及其現任代表人具狀聲明
    承受訴訟，核無不合，均應予准許，合先敘明。
二、原告主張：原告前於87年8 月30日以左右腎臟萎縮、腎功能
    不全等疾病，經核定為因公2 等殘，核發殘等24個基數，原
    告業以領訖，並於89年2 月1 日由陸軍總部核定予以除役，
    嗣因同一疾病增劇，國防部以92年10月24日隋玩字第092001
    0243號令核定於92年8 月25日改列1 等殘，依申請時軍人保
    險條例第15條第2 款第1 目、軍人保險條例施行細則第25條
    及軍人撫卹條例第16條第3 項規定，被告自應發給前後殘等
    給付之差額即12個基數之保險金額。傷殘保險給付之原因，
    係以該事故是否發生於保險期間為據，即被保險人於事故當
    時具軍人身分，即有軍人保險條例之適用，且依軍人撫卹條
    例第16條第3 項規定，足見殘等之改列，係以原發病之時間
    點作為核定依據，且於除役（不具軍人身分）5 年內有效力
    。據此，依行政訴訟法第5 條第2 項、申請時軍人保險條例
    第15條第2 款、申請時軍人保險條例施行細則第25條規定，
    求為判決如聲明所示云云。
三、被告則以：原告於87年8 月31日因左右腎臟萎縮、腎功能不
    全，經核定為「因公貳等殘」發予軍人保險殘廢給付，並於
    89年2 月1 日因病除役，已非軍人保險條例第2 條規定之軍
    人及軍人保險條例施行細則第2 條第1 項規定之被保險人，
    且原告除役後至92年10月24日期間，並無繼續繳交軍人保險
    費用，故已不具被保險人身分，依此，原告殘等加劇事故發
    生係在其除役以後，並非在軍人保險有效期間內，自無軍人
    保險條例施行細則第25條之適用，原處分否准所請，於法並
    無違誤，求為判決駁回原告之訴等語。
四、原告於87年8 月31日因左右腎臟萎縮、腎功能不全，經核定
    為因公2 等殘，依據軍人保險條例第15條規定發給軍人保險
    殘廢給付24個基數計795, 600元，並於89年2 月1 日由陸軍
    總部核定准予因病除役，並辦理軍人保險退伍給付1,197,00
    0 元於國軍鳳山財物組核訖，原告因同一原因而殘等加劇，
    依軍人撫卹條例第16條規定，以92年10月24日隋玟字第0920
    010243號令再行核定因公1 等殘，並註記其退役身分，以辦
    理其撫卹相關作業；原告此次就申請軍人保險殘廢給付差額
    於93年4 月26日檢據經國防部向被告提出陳情，復於93年 5
    月24日向監察院提出陳情，經監察院以93年6 月4 日（93）
    院台業貳字第0930704213號函國防部轉被告處理等情，為兩
    造所不爭，並有國防部87年8 月31日（87）密現字第 40629
    號令、軍人保險給付通知書、陸軍總司令部89年1 月5 日（
    89）信服字第00282 號令、國防部92年10月24日隋玟字第09
    20010243號令、原告93年4 月26日及93年5 月24日陳情書、
    監察院93年6 月4 日（93）院台業貳字第0930704213號函附
    卷足稽，為可確認之事實。本件之爭執，在於原告請求殘等
    差額之給付，是否符合申請時軍人保險條例施行細則第25條
    之規定？
五、按軍人保險條例第2 條規定：「本條例所稱之軍人，係指現
    役軍官、士官、士兵。」準此，軍人保險之被保險人為「現
    役」軍官、士官、士兵，若已退伍、除役非屬現役軍人身分
    ，自非屬軍人保險條例及軍人保險條例施行細則之被保險人
    ，不得請求軍人保險給付。本件申請時（即行政院91年2 月
    27日修正發布，國防部91年3 月6 日轉頒）軍人保險條例施
    行細則第2 條規定：「（第1 項）本條例第2 條所稱軍人，
    均應參加軍人保險，為被保險人。（第2 項）軍人保險有效
    時間自徵召入營或回役、志願入營命令生效之日起，至退伍
    、除役、停役、歸休、復員、解除召集或離職命令生效之日
    止。」第22條規定：「被保險人死亡或殘廢後，由國防部發
    布通報送中信局辦理，其在保險有效期問成殘而於退伍後鑑
    定者，由聯勤留守業務署以核卹函副本送中信局辦理。」係
    保障軍人保險有效期間成殘於退伍後完成鑑定者。蓋因殘等
    鑑定發布需經一定之醫療程序及療程後仍無法復原者，始能
    鑑定其殘等，為保障被保險人於保險有效期問內成殘，在醫
    療期程尚未完成殘等鑑定而已退伍者之權益訂定之，且殘等
    發布生效日期於未退伍之前（保險有效期間），而非指退伍
    後（不具被保險人身分）成殘鑑定者。第25條規定：「被保
    險人因同一原因，其前後成殘部位相同或因前創引起之併發
    症，使殘等加重者，發給前後殘等給付所差之基數。其不同
    原因，不同時期者，另行辦理殘廢給付。」明確指具被保險
    人身分適用之，即軍人保險條例第2 條規定之「現役」軍官
    、士官、士兵。〔原處分作成時即現行（即94年3 月1 日修
    正發布）軍人保險條例施行細則第2 條規定：「（第1 項）
    本條例第2 條所稱軍人，均應參加軍人保險（以下簡稱本保
    險），為被保險人，其範圍如下：一、陸海空軍現役軍官、
    士官、士兵。二、軍事情報及游擊部隊人員，經國防部或國
    防部授權單位核定階級，並存記有案者。三、接受動員、臨
    時、教育、勤務、點閱召集以及其他徵、召集短期服役之人
    員。（第2 項）國軍各軍事學校之軍費學生，或教育、訓練
    班隊之學生，定有給與者，或接受軍事訓練之補充兵役男，
    得參加本保險為被保險人。（第3 項）國防部或國防部授權
    單位約聘之軍事情報人員存記有案者，按其核定等級，比照
    第1 項第2 款人員之階級參加本保險。（第4 項）國防部及
    所屬單位之文職、教職人員及聘雇人員，國軍各軍事學校之
    自費學生，均不參加本保險。」第25條規定：「被保險人在
    保險有效期間死亡或殘廢者，或在保險有效期間受傷或患病
    ，因治療尚未終止或無法確定其殘等，而於保險失效後1 年
    內，因同一原因傷劇，經國軍醫院檢定成殘或死亡者，由聯
    勤司令部檢附相關文件及證明資料函送中信局辦理。」至原
    第25條規定則移列第30條，惟未變更條文內容。〕則原告主
    張：傷殘保險給付係以保險事故是否發生於保險期間為據，
    縱嗣後退伍、除役，致不具現役軍人身分，惟保險事故既發
    生於保險契約有效期間內，且被保險人當時具軍人身分，即
    有軍人保險條例之適用云云，誤解上開法令，自不足採。
六、原告於87年8 月31日因左右腎臟萎縮、腎功能不全，經核定
    為因公2 等殘，依據軍人保險條例第15條規定發給軍人保險
    殘廢給付24個基數，並於89年2 月1 日由陸軍總部核定准予
    因病除役，且領取軍人保險退伍給付，業如上述，自此原告
    已不具軍人身分，再者，原告於89年2 月1 日因病除役且已
    領取軍人保險退伍給付，至92年10月24日期間並無繳交軍人
    保險費用，顯無軍人保險之被保險人身分，原告請求適用申
    請時軍人保險條例及軍人保險條例施行細則第22條、第25條
    相關規定發給殘等給付差額，洵有未合。至原告主張：依軍
    人撫卹條例第16條第3 項規定，殘等改列係以原發病之時間
    點作為核定依據，且於除役（不具軍人身分）5 年內有效力
    云云，查軍人撫卹條例及軍人保險條例，二者目的固均在於
    保障軍人因公傷殘者之生活，惟其適用對象、條件及給付要
    件依法均有不同，非可混淆適用，是原告此部分主張，亦不
    足採。
七、綜上所述，原處分以以（申請時）軍人保險條例施行細則第
    22條及第25條所稱之被保險人，係指軍人保險條例第2 條及
    申請時之軍人保險條例施行細則第2 條第2 項所定之範圍，
    原告於87年8 月31日核定為因公2 等殘發予軍人保險殘廢給
    付，並於89年2 月1 日由陸軍總部核定准予因病除役，自此
    已非屬現役軍人身分，自非屬軍人保險條例及軍人保險條例
    施行細則之被保險人，依法無憑辦理軍人保險殘等差額給付
    ，否准所請，認事用法，並無違誤，訴願決定遞予維持，亦
    無不合，原告訴請如聲明所示，為無理由，應予駁回。
據上論結，本件原告之訴為無理由，爰依行政訴訟法第98條第 3
項前段，判決如主文。
中    華    民    國    95    年     7    月   12     日
                        第一庭審判長法  官  王立杰
                                    法  官  劉錫賢
                                    法  官  胡方新
上為正本係照原本作成。
如不服本判決，應於送達後20日內，向本院提出上訴狀並表明上
訴理由，如於本判決宣示後送達前提起上訴者，應於判決送達後
20日內補提上訴理由書（須按他造人數附繕本）。
中    華    民    國    95    年     7    月   12     日
                                    書記官  陳幸潔


司法院資訊處製作；財團法人民間司法改革基金會備份。
